ACORDAO-COMPLETO-2396761

ACÓRDÃO 3358/2020 ATA 8/2020 - SEGUNDA CÂMARA

VISTOS, relatados e discutidos estes autos de Pensão Civil instituída por Rizette Amorim Ravani, ex-servidora do Hospital Federal de Bonsucesso, em favor de Ilton Ravani, filho maior de 21 anos, portador de invalidez (peça 2) .
ACORDAM os Ministros do Tribunal de Contas da União, reunidos em Sessão da Segunda Câmara, diante das razões expostas pelo Relator e com fundamento nos incisos III e IX do art. 71 da Constituição Federal, nos arts. 1º, V, 39, II, e 45 da Lei 8.443/1992, em:
9.1. considerar legal a concessão de pensão civil instituída por Rizette Amorim Ravani, ex-servidora do Hospital Federal de Bonsucesso, em favor de Ilton Ravani (CPF: XXX.215.217-XX) , filho maior de 21 anos, portador de invalidez, e ordenar o registro do ato de peça 2;
9.2. determinar ao Hospital Federal de Bonsucesso, com fundamento no art. 71, inciso IX, da Constituição Federal, que adote medidas, no prazo de 15 (quinze) dias, para corrigir o cálculo da proporcionalidade dos proventos pensionais do Sr. Ilton Ravani, tomando por base o tempo de serviço utilizado para fins de aposentadoria pela instituidora (29/30) e considerando os valores vigentes na data do óbito da instituidora, aplicando, posteriormente, os reajustes previstos no artigo 15 da Lei 10.887/2004, com a modificação introduzida pela Lei 11.784/2008, sob pena de aplicação da multa prevista no art. 58, §1º, da Lei 8.443/1992, à autoridade administrativa omissa;
9.3. alertar ao Hospital Federal de Bonsucesso que, de conformidade com as disposições da recente Portaria TCU 61, de 19/3/2020, e posteriores modificações, os dias de contagem dos prazos processuais estão suspensos;
9.4. dar ciência do inteiro teor do presente Acórdão, bem como do Relatório e do Voto que o fundamentam, ao interessado e ao Hospital Federal de Bonsucesso;
9.5. determinar que a Sefip monitore o cumprimento da determinação contida no item 9.2 supra, representando a este Tribunal, caso necessário;
9.6. determinar à Segecex/Sefip que que avalie a necessidade de atualizar os métodos de análise utilizados pela Sefip, com vistas a identificar falhas como a presente no ato ora analisado, nos termos do Parecer do Ministério Público junto ao TCU, informando a este Relator as providências adotadas, no prazo de 30 dias.

Ato de pensao civil.

Segunda Câmara

Hospital Federal de Bonsucesso.

3. Interessados/Responsáveis:
3.1. Interessado: Ilton Ravani (CPF: XXX.215.217-XX).

13.1. Ministros presentes: Ana Arraes (Presidente), Augusto Nardes e Raimundo Carreiro (Relator).
13.2. Ministros-Substitutos presentes: Marcos Bemquerer Costa e André Luís de Carvalho.

RAIMUNDO CARREIRO

Inicialmente, registro que atuo no presente processo por ter sido sorteado Relator, conforme Termo de Sorteio contido à peça 1.
2.	Adoto como Relatório, a instrução feita no âmbito da Sefip (peça 4) , a qual obteve a concordância do Diretor (peça 5) .
 
“INTRODUÇÃO 
1.	Trata-se de ato de concessão de pensão civil, submetido, para fins de registro, à apreciação do Tribunal de Contas da União (TCU) , de acordo com o art. 71, inciso III, da Constituição Federal. O ato foi cadastrado e disponibilizado ao TCU por intermédio do Sistema de Apreciação e Registro de Atos de Admissão e Concessões (Sisac) , na forma dos arts. 2o, caput e inciso III, e 4º, caput, da Instrução Normativa - TCU 78/2018. 
EXAME TÉCNICO
Procedimentos aplicados 
2.	Os procedimentos para exame, apreciação e registro de atos de pessoal encontram-se estabelecidos na Instrução Normativa - TCU 78/2018 e na Resolução - TCU 206/2007. Em seus arts. 4º, §2º, e 3º, §3º, respectivamente, essas normas dispõem que os atos de pessoal disponibilizados por meio do Sisac devem ser submetidos a crítica automatizada do próprio sistema, com base em parâmetros predefinidos. 
3.	Relativamente aos atos de concessão de pensão civil, as rotinas de crítica das informações cadastradas no Sisac foram elaboradas e validadas levando-se em conta as peculiaridades desses atos. Os itens de verificação do sistema compreendem prazos e fundamentos legais, assim como eventuais ocorrências de acumulação. Trata-se de verificações mais abrangentes, minuciosas e precisas do que aquelas que podem ser realizadas por mãos humanas, proporcionando um nível de segurança ainda maior. 
4.	As críticas também consideram os registros do Sistema Integrado de Administração de Recursos Humanos (Siape) . O Siape disponibiliza informações atualizadas sobre as parcelas que integram os benefícios, diferentemente, portanto, do Sisac, que informa as parcelas no momento do registro do ato. Essa confrontação com o Siape fornece uma visão atual e verdadeira da situação, o que permite descaracterizar irregularidades e inconsistências que, embora constantes do Sisac, já foram corrigidas. 
5.	Além da crítica automatizada, há verificação humana adicional no caso de haver alertas do sistema ou informações não formatadas, como esclarecimentos do gestor ou do controle interno. 
Exame das constatações 
6.	O conjunto das verificações a que o ato foi submetido encontra-se discriminado em detalhes nas páginas que precedem esta instrução. Não foi constatada qualquer irregularidade. 
7.	Cabe registrar que esse também foi o entendimento do controle interno, que examinou o ato no âmbito da competência definida nos arts. 11 e 12 da Instrução Normativa - TCU 78/2018. 
8.	Assim, cabe proposta de que o ato seja considerado legal e registrado. 
CONCLUSÃO 
9.	A abrangência e a profundidade das verificações levadas a efeito fundamentam convicção de legalidade do ato. Assim, cabe proposta no sentido de que seja considerado legal, promovendo-se o seu registro. 
PROPOSTA DE ENCAMINHAMENTO 
10.	Ante o exposto, propõe-se considerar legal e determinar o registro do ato de concessão de pensão civil integrante deste processo, com fundamento nos arts. 71, inciso III, da Constituição Federal, 1o, inciso V, e 39, inciso II, da Lei 8.443/1992 e 260, § 1o, do Regimento Interno do Tribunal de Contas da União.”  
3.	A Procuradora-Geral do Ministério Público junto ao TCU, ao manifestar-se no feito, discordou da proposta de encaminhamento formulada pela Unidade Técnica, nos seguintes termos (peça 7) , verbis:
“	Versam os autos sobre o ato de pensão civil deixada por Rizette Amorim Ravani, ex-servidora vinculada ao Hospital Federal de Bonsucesso, a partir de 27/11/2007, em favor de Ilton Ravani, filho maior de 21 anos portador de invalidez (peça n.º 2) .
2.	A Secretaria de Fiscalização de Pessoal – Sefip – opina pela legalidade e registro da concessão em exame (pareceres uniformes de peças n.ºs 4 e 5) .
3.	A instituidora faleceu na condição de aposentada com proventos proporcionais a 29/30. Entretanto, a pensão por ela deixada consigna as parcelas da Vantagem Pessoal da Lei n.º 10.698/2003 (no valor de R$ 59,87) , da Gratificação de Desempenho de Atividade da Seguridade Social e do Trabalho – GDASST (30 pontos, R$ 90,60) e da Gratificação Específica da Seguridade Social e do Trabalho - GESST (R$ 206,00) , em valores integrais, e não proporcionalizadas à fração de 29/30 (fl. 2 da peça n.º 2 e tabela constante de peça n.º 6) .
4.	A Súmula TCU n.º 266 consagrou o seguinte entendimento:
“As únicas parcelas que integram os proventos e que são isentas de proporcionalização, no caso de aposentadoria proporcional, são a Gratificação Adicional por Tempo de Serviço, a Vantagem Pessoal dos "Quintos" e a vantagem consignada no art. 193 da Lei nº 8.112/1990”.
5.	Dado que o cálculo do benefício em análise deixou de proporcionalizar rubricas que não podem ser pagas em valores integrais, entendemos que o ato de peça n.º 2 está eivado de mácula, razão pela qual propomos a ilegalidade da concessão. Como o benefício em questão não possui paridade com os servidores da ativa, sendo regido pela Lei n.º 10.887/2004, o órgão de pessoal deverá promover a correção dos proventos à data do óbito da instituidora e, posteriormente, aplicar os índices de atualização definidos pela mesma lei.
6.	O formulário em comento deu entrada no Tribunal em 09/06/2017, há menos de cinco anos. Por esse motivo, consideramos dispensável a realização de oitiva prévia do pensionista, nos termos do Acórdão 587/2011-TCU-Plenário.
7.	Por todo o exposto, com as vênias de estilo por divergir do encaminhamento proposto pela Sefip às peças n.ºs 4 e 5, esta representante do Ministério Público de Contas propõe ao Tribunal:
	7.1. que considere ilegal o ato de pensão civil instituída por Rizette Amorim Ravani (CPF n.º XXX.127.557-XX) , com a negativa de registro ao ato de peça n.º 2;
	7.2. a dispensa de ressarcimento das importâncias indevidamente recebidas de boa-fé pelo pensionista Ilton Ravani, conforme o entendimento constante da Súmula TCU n.º 106;
	7.3. seja determinado ao Hospital Federal de Bonsucesso que, no prazo de 15 (quinze) dias e em relação à pensão deixada pela ex-servidora Rizette Amorim Ravani:
	7.3.1. promova o recálculo do benefício pensional, de forma a proporcionalizar as parcelas da Vantagem Pessoal da Lei n.º 10.698/2003 (no valor de R$ 59,87) , da Gratificação de Desempenho de Atividade da Seguridade Social e do Trabalho – GDASST (30 pontos, R$ 90,60) e da Gratificação Específica da Seguridade Social e do Trabalho - GESST (R$ 206,00) à fração de 29/30, em valores da data do óbito da instituidora, aplicando posteriormente os reajustes previstos no artigo 15 da Lei n.º 10.887/2004, com a modificação introduzida pela Lei n.º 11.784/2008;
	7.3.2. dê ciência da deliberação que vier a ser proferida ao pensionista Ilton Ravani, encaminhando a comprovação da notificação à Corte de Contas e alertando-o de que as importâncias indevidamente recebidas após o acórdão deverão ser ressarcidas, em caso de interposição de recurso e do seu não provimento;
	7.3.3. encaminhe novo ato à consideração pela Corte de Contas, livre das falhas ora apontadas, por meio do sistema e-Pessoal.”
É o relatório.

não há

Procuradora-Geral Cristina Machado da Costa e Silva.

PENSÃO CIVIL. ERRO NO CÁLCULO DA PROPORCIONALIZAÇÃO DE RUBRICAS. DETERMINAÇÕES A ENTIDADE PARA A CORREÇÃO DOS CÁLCULOS E RESPECTIVOS PAGAMENTOS. LEGALIDADE DO ATO. MONITORAMENTO DA SEFIP. CIÊNCIA AOS INTERESSADOS.

PENSÃO CIVIL (PCIV)

Secretaria de Fiscalização de Pessoal (SEFIP).

Em exame ato de concessão de pensão civil, submetido ao TCU, para fins de registro, de acordo com o art. 71, inciso III, da Constituição Federal. 
2.	Cadastrado e disponibilizado ao TCU por intermédio do Sistema de Apreciação e Registro de Atos de Admissão e Concessões/Sisac, conforme Instrução Normativa TCU 78/2018 e Resolução TCU 206/2007, o ato foi submetido à crítica automatizada, com base em parâmetros predefinidos e também levando em consideração os registros do Sistema Integrado de Administração de Recursos Humanos/Siape. A análise conjunta de dados do Sisac e do Siape, ao fornecer uma visão atual e verdadeira da situação, permitiu que a Sefip descaracterizasse irregularidades e inconsistências que, embora constantes do Sisac, foram corrigidas no Siape. 
3.	Feitas todas as críticas, análises e observados os alertas, constatou-se que o ato em análise não continha irregularidades, o que justificaria, de pronto, a sua legalidade e respectivo registro. Esse foi também o entendimento do Controle Interno, que examinou o ato conforme a competência definida nos arts. 11 e 12 da Instrução Normativa TCU 78/2018. 
4.	No âmbito do MP/TCU, o posicionamento foi divergente, uma vez que como a instituidora do benefício faleceu na condição de aposentada com proventos proporcionais a 29/30, algumas rubricas contidas nos proventos consignaram parcelas sem a devida proporcionalização. 
5.	O MP/TCU consignou que as parcelas correspondentes à Vantagem Pessoal da Lei 10.698/2003 (no valor de R$ 59,87) , da Gratificação de Desempenho de Atividade da Seguridade Social e do Trabalho – GDASST (30 pontos, R$ 90,60) e da Gratificação Específica da Seguridade Social e do Trabalho - GESST (R$ 206,00) , estão sendo pagas em valores integrais, quando deveriam ser proporcionalizadas de acordo com a mesma fração em que se deu a aposentadoria.
6.	A Procuradora-Geral do MP/TCU rememorou que de acordo com a Súmula TCU 266 as únicas parcelas que integram os proventos e que são isentas de proporcionalização, no caso de aposentadoria proporcional, são a Gratificação Adicional por Tempo de Serviço, a Vantagem Pessoal dos "Quintos" e a vantagem consignada no art. 193 da Lei 8.112/1990.
7.	Dessa maneira, considerando que o cálculo do benefício pensional em análise deixou de proporcionalizar rubricas que não podem ser pagas em valores integrais, posicionou-se no sentido de que o ato não está em condições de ser considerado legal.
8.	Demais disso, deixou assente que como o benefício em questão não possui paridade com os servidores da ativa, o órgão de pessoal deverá promover a correção dos proventos à data do óbito da instituidora e, posteriormente, aplicar os índices de atualização definidos na Lei 10.887/2004.
9.	Ao divergir do encaminhamento advindo da Unidade Técnica, a proposta advinda do MP/TCU foi no sentido de que seja considerado ilegal o ato de pensão civil instituída por Rizette Amorim Ravani (CPF 058.127.557-87) , dispensando-se o ressarcimento das quantias recebidas de boa-fé pelo pensionista Ilton Ravani (Súmula TCU 106) .
10.	Em relação à incorreção verificada no âmbito do MP/TCU no benefício pensional deixado por Rizette Amorim Ravani, em favor de Ilton Ravani, filho maior de 21 anos, portador de invalidez, destaco que no ato ora em exame a proporcionalidade é de 29/30, o que corresponde ao tempo de serviço da servidora. 
11.	Embora o Siape mostre que há erros pontuais nos valores pagos, em virtude da incorreção da proporcionalização, entendo que a situação pode ser sanada com a emissão de determinação para que o órgão de origem promova novo cálculo do benefício pensional, de forma a proporcionalizar as parcelas da Vantagem Pessoal da Lei  10.698/2003 (no valor de R$ 59,87) , da Gratificação de Desempenho de Atividade da Seguridade Social e do Trabalho/GDASST (30 pontos, R$ 90,60) e da Gratificação Específica da Seguridade Social e do Trabalho/GESST (R$ 206,00) à fração de 29/30, considerando os valores vigentes na data do óbito da instituidora, aplicando posteriormente os reajustes previstos no artigo 15 da Lei 10.887/2004, com a modificação introduzida pela Lei 11.784/2008.
12.	A determinação deve ser seguida do alerta de que em caso de descumprimento da determinação, o gestor do órgão estará sujeito à aplicação da multa prevista no artigo 58, §1º da Lei Orgânica do TCU.
13.	Diante da situação de contingência atualmente vivenciada, é importante emitir alerta ao Hospital Federal de Bonsucesso no sentido de que, de conformidade com as disposições da recente Portaria TCU 61, de 19/3/2020, e posteriores modificações, os dias de contagem dos prazos processuais encontram-se suspensos.
14.	Nessa linha, acolhendo a proposta de mérito alvitrada pela unidade técnica, entendo que o ato deve ser considerado legal, com a emissão do respectivo registro.
15.	Por fim, considerando que a proposta da Sefip foi no sentido de considerar o ato legal, fica claro que tanto a crítica automatizada como a verificação humana não foram capazes de identificar que o benefício pensional em análise deixou de proporcionalizar rubricas que não podem ser pagas em valores integrais, falha somente verificada no âmbito da análise procedida pelo MP/TCU. Sendo assim, julgo oportuno determinar à Segecex que avalie a necessidade de atualizar os métodos de análise utilizados pela Sefip, com vistas a identificar as tais falhas.
16.	Diante disso, Voto no sentido de que esta Segunda Câmara adote o Acórdão que ora submeto à deliberação.
TCU, Sala das Sessões Ministro Luciano Brandão Alves de Souza, em 2 de abril de 2020.
RAIMUNDO CARREIRO 
Relator